【裁判字號】    99,訴,531
【裁判日期】    990531
【裁判案由】    返還價金
【裁判全文】
臺灣高雄地方法院民事判決               99年度訴字第531號
原      告  晉航企業有限公司
法定代理人  甲○○
訴訟代理人  郭清寶律師
            鍾靚凌律師
被      告  慶洋企業股份有限公司
法定代理人  乙○○
訴訟代理人  余景登律師
上列當事人間返還價金事件，經本院於民國99年5 月17日言詞辯
論終結，判決如下：
    主      文
被告應給付原告新台幣參佰萬元，及自民國九十九年三月十二日
起至清償日止，按年息百分之五計算之利息。
訴訟費用由被告負擔。
本判決於原告以新台幣壹佰萬元供擔保後得假執行。但被告如以
新台幣參佰萬元為原告預供擔保，得免為假執行。
    事實及理由
一、原告主張：被告前委託訴外人富住通不動產仲介經紀股份有
    限公司（下稱富住通公司）銷售坐落高雄市○○區○○段81
    5 地號之土地（下稱系爭土地），其明知系爭土地為袋地，
    相鄰地均為私人土地，竟向富住通公司佯稱其相鄰地即同段
    813 、814 地號土地為既成道路，並以鐵皮將系爭土地連同
    813 、814 地號土地一併圍起，致伊陷於錯誤，誤認系爭土
    地可直接通行中洲二路，伊乃於98年11月20日以新台幣（下
    同）1,950 萬元之價格向被告購買系爭土地，兩造並簽訂買
    賣契約（下稱系爭契約），伊並已依約給付第一期款300 萬
    元。嗣伊於99年1 月7 日委請地政事務所鑑界後始知悉系爭
    土地為袋地，方知受騙，伊自得依系爭契約第14條第4 項之
    規定解除契約，又伊係受被告之詐欺，亦得依民法第88條、
    第92條之規定撤銷買賣之意思表示，為此，爰依系爭契約之
    約定，及民法第88條、第92條等規定擇一請求，並聲明：(一)
    被告應給付原告300 萬元及自起訴狀繕本送達翌日起按年息
    5 ％計算之利息。(二)願供擔保，請准宣告假執行。
二、被告則以：伊從未向富住通公司宣稱同段813 、814 地號土
    地為既成道路，而富住通公司本得依地籍圖及向高雄市政府
    工務局申請之建築線指示（定）申請書圖，知悉系爭土地無
    法直通道路，其於查證後亦無不轉知原告之理，故原告於簽
    約時就上開情事應已知情，且本件買賣標的物包括系爭土地
    及其尚未保存登記建物，核與系爭契約第14條第4 項規定情
    形不符，原告不得據此主張解除契約。又原告就其錯誤及受
    詐欺之事實，亦未盡舉證責任，自不得主張撤銷意思表示，
    本件原告主張為無理由等語，資為抗辯，並聲明：(一)原告之
    訴駁回。(二)如受不利之判決，願供擔保請准宣告免為假執行
    。
三、兩造不爭執之事項：
  (一)被告前委託富住通公司銷售系爭土地，後兩造於98年11月20
    日簽立買賣契約，由原告以1,950 萬元之價格向被告購買系
    爭土地，原告並已依約給付第一期款300 萬元予被告。
  (二)系爭土地為袋地，而鄰地同段813 、814 地號土地為私人所
    有，地目為工業區，此有土地登記謄本、地籍圖謄本（見本
    院卷第48-54 頁）。
四、本件之爭點：
  (一)原告於簽立系爭契約時，是否即已知悉系爭土地為袋地？
  (二)原告得否依系爭契約第14條第4 項之規定解除契約？
  (三)原告就上開系爭契約之意思表示是否受詐欺所為？得否主張
    撤銷？
  (四)原告就上開系爭契約之意思表示內容是否錯誤？得否主張撤
    銷？
五、本院之判斷：
  (一)按「意思表示之內容有錯誤，或表意人若知其事情即不為意
    思表示者，表意人得將其意思表示撤銷之。但以其錯誤或不
    知事情，非由表意人自己之過失者為限。當事人之資格或物
    之性質，若交易上認為重要者，其錯誤，視為意思表示內容
    之錯誤。」，民法第88條定有明文。
  (二)查證人即負責系爭土地買賣之富住通公司業務員陳正興於本
    院到庭證稱：伊受被告所託銷售系爭土地時，被告法定代理
    人曾告知以鐵皮圍起之範圍均為伊在使用，鄰地同段813 、
    814 地號土地為既成道路，伊聽聞被告說明後，未作進一步
    查證。事實上該鐵皮係圍住813 、814 、815 地號3 筆土地
    ，訂約時，伊依照被告所給之訊息，認為813 、814 地號土
    地本身為一條道路，被告以鐵皮圍住之範圍全部為815 地號
    土地，伊乃將此訊息告知原告，故原告於簽約前不知系爭土
    地係袋地，簽約後，原告發現後告知伊，伊乃申請鑑界，始
    確定813 、814 地號土地係私人土地，被告於鑑界時又告知
    伊，813 地號土地有一半係道路（未開闢之中洲二路），另
    一半係被告所有。原告購買系爭土地係為興建廠房使用等語
    （見本院卷第108-109 、154 頁），而系爭土地為袋地，其
    左側鄰地係為私人所有之813 、814 地號土地，已如前述，
    又813 、814 地號土地並非既成道路，813 左側鄰地812 地
    號土地係高雄市政府所有，現為高雄市旗津區○○○路，此
    有土地登記謄本、地籍圖謄本等件附卷可稽（見本院卷第30
    、48頁），並為被告所不爭執，是原告於訂約時因被告將系
    爭土地連同813 、814 地號土地以鐵皮圍起，並告知813 、
    814 地號土地為既成道路，顯非因其自己之過失而不知系爭
    土地為袋地，誤認系爭土地得直接通行現有道路而予買受，
    自係對於買賣標的物之性質（用途與價值）發生誤認。又原
    告係為興建廠房而買受系爭土地，若其於購地之初知悉系爭
    土地為袋地，經考慮系爭土地與公路無適宜聯絡之因素後，
    未必以上開同額價金購買，甚而不予買受，且被告以鐵皮將
    系爭土地連同813 及81 4地號土地一併圍起，該鐵皮上亦掛
    有被告門牌號碼之招牌，此有現場照片附卷可憑（見本院卷
    第65-66 頁），自足造成原告對於系爭土地產生非屬袋地之
    確信，以此，凡一般人若處於原告之表意人地位，亦易為相
    同錯誤之意思表示，茲系爭土地之性質，在交易上確屬重要
    ，原告依民法第88條之規定，自得將此項錯誤之意思表示撤
    銷，應堪認定。
  (三)綜上，原告因對交易上認為重要之物之性質有錯誤，而依法
    撤銷兩造間系爭契約之意思表示，洵屬適法有據。本件原告
    係依系爭契約之約定、民法第88條、第92條等規定為擇一之
    請求，本院既已依民法第88條判決原告勝訴，原告其餘請求
    權基礎，自無庸審究，附此敘明。
六、按「無效法律行為之當事人，於行為當時知其無效，或可得
    而知者，應負回復原狀或損害賠償之責任。」、「法律行為
    經撤銷者，視為自始無效。當事人知其得撤銷或可得而知者
    ，其法律行為撤銷時，準用前條之規定。」，民法第113 條
    、第114 條分別定有明文。本件兩造間系爭契約業經原告為
    撤銷之意思表示，則兩造間系爭契約視為自始無效，又被告
    為系爭土地之出賣人，自當知或可得而知原告於訂約後如獲
    悉系爭土地為袋地，應會對其為撤銷系爭契約之意思表示，
    此就社會一般經驗，亦會如此處理，是以，原告自得依上開
    規定請求被告回復原狀。從而，原告依民法第88條、第113
    條、第114 條等規定，請求被告返還已給付300 萬元價金，
    及自起訴狀繕本送達之翌日即99年3 月12日起至清償日止，
    按年息5 ％計算之利息，為有理由，應予准許。
七、兩造均陳明願供擔保，聲請宣告假執行或免為假執行，經核
    無不合，爰各酌定相當之擔保金額，併准許之。
八、本件事證已臻明確，兩造其餘攻擊防禦方法及舉證，於判決
    結果無影響，毋庸逐一論列，附此敘明。
九、據上論結，本件原告之訴為有理由，依民事訴訟法第78條、
    第390 條第2 項、第392 條，判決如主文。
中    華    民    國    99    年    5     月    31    日
                    民事鳳山分庭法  官  何悅芳
正本係照原本作成。
如不服本判決，應於送達後20日內，向本院提出上訴狀並表明上
訴理由，如於本判決宣示後送達前提起上訴者，應於判決送達後
10日內補提上訴理由書（須附繕本）。
中    華    民    國    99    年    5     月    31    日
                                書記官  陳俐嫺

司法院資訊處製作；財團法人民間司法改革基金會備份。
